【裁判字號】    98,交聲,1659
【裁判日期】    981126
【裁判案由】    聲明異議
【裁判全文】
臺灣彰化地方法院交通事件裁定        98年度交聲字第1659號
原處分機關  交通部公路總局臺中區監理所彰化監理站
異  議  人  甲○○
即受處分人
上列異議人即受處分人因違反道路交通管理處罰條例案件，對於
原處分機關於民國98年11月9日之處分聲明異議（原處分案號：
彰監4字第裁64-Z00000000號），本院裁定如下：
    主  文
原處分撤銷。
甲○○汽車駕駛人，駕駛汽車經測試檢定，酒精濃度超過規定標
準，處罰鍰新臺幣壹萬玖仟伍佰元，吊扣普通小型車駕駛執照拾
貳個月，並接受道路交通安全講習。
    理  由
一原處分機關交通部公路總局臺中區監理所彰化監理站裁決意旨
  ：異議人即受處分人甲○○於民國95年10月15日凌晨3時10分
  許，酒精濃度已超過規定標準，仍駕駛車牌號碼3720-MA號自
  用一般小客貨車，行經國道一號高速公路北上218公里路段，
  經警當場舉發，爰依道路交通管理處罰條例第35條第1項第1款
  處罰鍰新臺幣（下同）49,500元，吊扣駕駛執照12個月，並施
  以道安講習。
二異議人聲明異議意旨略以：受處分人所為前經緩起訴處分在案
  ，並已繳納3萬元。
三本院之判斷：
  (一)汽車駕駛人飲用酒類或其他類似物後，其吐氣所含酒精濃度
    超過每公升0.25毫克者，不得駕車，道路交通安全規則第
    114條第2款定有明文。汽車駕駛人，駕駛汽車經測試檢定，
    有酒精濃度超過規定標準者，處1萬5千元以上6萬元以下罰
    鍰，並當場移置保管該汽車及吊扣其駕駛執照1年，復應接
    受道路交通安全講習，道路交通管理處罰條例第35條第1項
    第1款、第24條第1項第2款亦有規定。受處分人上揭違規事
    實，有舉發違反道路交通管理事件通知單可稽，且為受處分
    人所不爭，固係實情。惟查：
    1.罰鍰部分：
      (1)於94年2月5日公布，於95年2月5日施行之行政罰法第26
        條規定「一行為同時觸犯刑事法律及違反行政法上義務
        規定者，依刑事法律處罰之。但其行為應處以其他種類
        行政罰或得沒入之物而未經法院宣告沒收者，亦得裁處
        之。前項行為如經不起訴處分或為無罪、免訴、不受理
        、不付審理之裁判確定者，得依違反行政法上義務規定
        裁處之」。所謂其他種類行政罰，係指違反行政法上之
        義務應受「裁罰性」之「不利處分」，依行政罰法第2
        條規定，包括限制或禁止行為之吊扣證照處分及警告性
        之講習處分在內。究其立法目的，一行為同時觸犯刑事
        法律及違反行政法上義務規定時，由於刑罰與行政罰同
        屬對不法行為之制裁，而刑罰之懲罰作用較強，故依刑
        事法律處罰，即足資警惕時，實無一事二罰再處行政罰
        之必要；且刑事法律處罰，由法院依法定程序為之，較
        符合正當法律程序，應予優先適用，但罰鍰以外之沒入
        或其他種類行政罰，因兼具維護公共秩序之作用，為達
        行政目的，行政機關仍得併予裁處。
      (2)於94年12月28日修正公布，於95年7月1日施行之道路交
        通管理處罰條例第35條第8項規定「前項汽車駕駛人，
        經裁判確定處以罰金低於本條例第92條第3項所訂最低
        罰鍰基準規定者，應依本條例裁決繳納不足最低罰鍰之
        部分」，對照行政罰法第26條關於一事不二罰之規定係
        於94年2月5日公布，於95年2月5日施行，顯見道路交通
        管理處罰條例第35條第8項規定之立法目的，應係考量
        適用行政罰法第26條後，在酒後駕車違規應受刑事處罰
        者，刑罰處罰額度低於行政罰之流弊，參以司法院大法
        官會議釋字第503號解釋揭示「…違反作為義務之行為
        ，同時構成漏稅行為之方法而處罰種類相同者，如從其
        一重處罰已足達成行政目的時，即不得再就其他行為併
        予處罰，始符憲法保障人民權利之意旨」之意旨，亦徵
        上開解釋並未排除因前揭刑事處罰偏低所產生不合理之
        流弊而特別立法補繳差額之情形。另中央法規標準法第
        16 條規定「法規對其他法規所規定之同一事項而為特
        別之規定者，應優先適用之。其他法規修正後，仍應優
        先適用」，又道路交通管理處罰條例第2條規定「道路
        交通管理、處罰，依本條例規定；本條例未規定者，依
        其他法律規定」，行政罰法第1條規定「違反行政法上
        義務而受罰鍰、沒入或其他種類行政罰之處罰時，適用
        本法。但其他法律有特別規定者，從其規定」，故道路
        交通管理處罰條例應基於特別法之地位而優於普通法即
        行政罰法之適用。
      (3)刑事訴訟法第253條之1所指之緩起訴處分，其內容、要
        件與依刑事訴訟法第252條所為之不起訴處分迥異。緩
        起訴處分為介於起訴與微罪職權不起訴間之緩衝設計，
        而檢察官為緩起訴處分時，依刑事訴訟法第253條之2第
        1項規定對被告所為之指示及課予之負擔，雖非刑罰，
        但對被告而言，仍有財產減少及自由受限之影響，在性
        質上具有實質制裁之效果，是緩起訴之被告依檢察官緩
        起訴處分命令，向國庫或公益團體繳納捐款者，乃係履
        行檢察官緩起訴處分之命令，在性質上應與刑罰之罰金
        相當。從而，道路交通管理處罰條例第35條第8項所規
        定之「罰金」，在解釋上應包括依檢察官緩起訴處分命
        令而向國庫或公益團體繳納捐款之情形在內，是異議人
        如已依檢察官之緩起訴處分命令，向國庫或公益團體繳
        納捐款，即已履行檢察官為緩起訴處分命令所課予之負
        擔，核與該條項所定之「經裁判確定處以罰金」情形無
        異，倘其所繳納款項之金額未低於最低罰鍰基準規定者
        ，即不應再受同種類之行政罰之罰鍰制裁；惟如其因同
        一行為所受之罰金刑事處分低於最低罰鍰基準規定時，
        交通裁罰機關自仍得裁處該行為人不足部分之罰鍰。
      (4)本件受處分人上揭違規事實，另經臺灣彰化地方法院檢
        察署檢察官於95年10月15日以95年度速偵字第688號緩
        起訴處分書為緩起訴處分，其期間為1年，受處分人應
        於執行緩起訴處分命令通知書送達後1月內，向中華社
        會福利聯合勸募協會支付3萬元，而受處分人嗣於期限
        內已履行完成，且緩起訴期間業於96年11月14日期滿，
        未經撤銷等情，有緩起訴處分書、臺灣高等法院被告前
        案紀錄表在卷可稽。依上說明，受處分人之酒後駕車行
        為，確係一行為同時觸犯刑事法律及違反行政法上之義
        務規定，且經檢察官為緩起訴處分確定，並由受處分人
        依緩起訴處分命令捐款。揆諸前揭說明，受處分人在捐
        款之範圍內，應認相當於已經裁判確定處以罰金，是原
        處分機關漏未斟酌及此，遽依道路交通管理處罰條例第
        35條第1項第1款暨違反道路交通管理事件統一裁罰基準
        表裁處異議人罰鍰49,500元，自有未洽，扣除3萬元後
        ，受處分人應僅繳納不足最低罰鍰之部分即19,500元。
    2.吊扣駕駛執照部分：
      (1)道路交通管理處罰條例第68條於95年3月1日修正施行後
        規定「汽車駕駛人，因違反本條例及道路交通安全規則
        之規定，受吊銷駕駛執照處分時，吊銷其持有各級車類
        之駕駛執照」，其立法理由略謂「原條文將違法或違規
        駕駛人所持有各級車輛之駕駛執照一併吊扣或吊銷，失
        之過酷，影響人民之工作及生活過鉅，爰修正之」，修
        正後該條係將原有條文中之「吊扣或」3字刪除，故受
        吊扣駕駛執照處分時，不再吊扣其持有各級車類之駕駛
        執照，僅於受吊銷駕駛執照處分時，始吊銷其持有各級
        車類之駕駛執照。
      (2)本件受處分人係於95年10月15日違規，依前揭說明，受
        吊扣駕駛執照處分時，不再吊扣其持有之各級車類駕駛
        執照，故原處分機關於作成吊扣駕駛執照處分時，應就
        行為人所應吊扣之駕駛執照種類予以限定，始符合依法
        行政原則。又受處分人領有普通小型車駕駛執照，違規
        時係駕駛自用一般小客貨車，此有原處分機關裁決書、
        舉發違反道路交通管理事件通知單、汽車駕駛人查詢資
        料在卷可參，自應僅限制其駕駛普通小型車之權利，即
        吊扣其普通小型車駕駛執照，始符依法行政原則，原處
        分機關裁處吊扣各級車類之駕駛執照，剝奪受處分人駕
        駛各級汽車之用路權，與依法行政原則難認無違，本件
        應僅吊扣普通小型車之駕駛執照，以避免過度影響人民
        之工作及生活，始符合修法本旨。此外，依道路交通安
        全規則第61條第1項第4款前段規定，汽車駕駛人取得高
        一級車類之駕駛資格者，應換發駕駛執照，並准其駕駛
        較低級車類之車輛，已領有小型車駕駛執照者，得駕駛
        輕型機器腳踏車，是汽車駕駛人領有普通小型車駕駛執
        照者，即可駕駛輕型機器腳踏車，換言之，駕駛人雖僅
        持有1張普通小型車駕駛執照，然該駕駛執照實包含輕
        型機器腳踏車之駕駛資格，屬「多合一」之駕駛執照，
        是原處分機關於執行時，自得在受處分人繳送之普通小
        型車駕駛執照上註明「吊扣普通小型車之駕駛執照，未
        吊扣輕型機器腳踏車之駕駛執照」後發還，供其繼續持
        用，或以其他適當方式執行，俾貫徹裁罰本旨。
    3.施以道安講習部分：原處分機關命受處分人接受道安講習
      ，惟未引用道路交通管理處罰條例第24條第1項第2款規定
      為其依據，雖未見受處分人指摘，此部分亦屬違法。
  (二)綜上所述，原處分既屬違法，且異議人應依道路交通管理處
    罰條例第35條第1項第1款、第24條第1項第2款處罰，自應由
    本院撤銷原處分，並自為裁定如主文第2項所示。
據上論斷，應依道路交通管理處罰條例第87條第2項、第35條第1
項第1款、第24條第1項第2款，道路交通案件處理辦法第20條，
裁定如主文。
中    華    民    國    98    年    11    月    26    日
                  交通法庭    法  官  廖政勝
以上正本證明與原本無異。
如不服本裁定，應於裁定送達後5日內，向本院提出抗告狀（應
附繕本）。
中    華    民    國    98    年    11    月    26    日
                              書記官  莊何江


司法院資訊處製作；財團法人民間司法改革基金會備份。
